【裁判字號】    95,交上訴,81
【裁判日期】    950816
【裁判案由】    過失致死
【裁判全文】
臺灣高等法院刑事判決                95年度交上訴字第81號
上  訴  人
即  被  告  甲○○
                      14號
選任辯護人  韓邦財律師
            鄧湘全律師
            張育祺律師
上列上訴人因過失致死案件，不服臺灣士林地方法院94年度交訴
字第73號，中華民國95年5月5日第一審判決（起訴案號：臺灣士
林地方法院檢察署94年度偵字第10408號、第10577號），提起上
訴，因被告為有罪陳述，經本院聽取當事人意見後，裁定依簡式
審判程序審判，判決如下：
    主  文
原判決撤銷。
甲○○犯業務過失致人於死罪，處有期徒刑玖月。
    事  實
一、甲○○前曾於民國88年間因業務過失傷害案件，經臺灣士林
    地方法院於89年12月12日以88 年度交易字第287號判決判處
    有期徒刑6月，如易科罰金以300元折算1日，90年1月12日判
    決確定，同年5月15 日易科罰金執行完畢。甲○○猶不知警
    惕，其考領有聯結車職業駕駛執照，於94年9 月間係受僱於
    設於桃園縣桃園市○○路118 號之「金茂榮運輸事業有限公
    司」（下簡稱：金茂榮公司），擔任營業聯結車司機，屬從
    事駕駛業務之人，94年9月22日19 時許，駕駛該公司所有之
    車號012-GZ號營業貨運曳引車、後拉車號53-GT 號之營業半
    拖車（下簡稱：車斗），沿臺15線公路（即西濱公路），由
    臺北縣林口鄉往同縣八里鄉方向行駛，途經臺15線公路13公
    里處即臺北縣八里鄉下罟村下罟子65號臺北縣八里鄉垃圾焚
    化廠大門出入口前設有行車管制燈光號誌以及在對面路口設
    有行人穿越道之路口時，適遇路口紅燈停下，其本應注意汽
    車在雙向四車道行駛時，大型汽車除超越同一車道之前車或
    準備左轉彎外，均不得在內側車道行駛，而該處係雙向四車
    道，且於駕車時應注意車前（含車前左、右兩側）狀況，隨
    時採取必要之安全措施，而依當時係夜間，天候為細雨，當
    地路燈未亮，視線不佳之情況，其更應注意前方（含車前左
    、右兩側）路況，小心駕駛，復依其當時精神狀況及駕駛能
    力正常之情形觀之，亦無不能注意之情事，其竟疏未注意，
    先駕駛聯結車行駛於內側車道等待燈號轉換，迨燈號轉換為
    綠燈時，即駕駛聯結車起步由內側車道向前直行，竟未注意
    車前左右兩側是否有行人正穿越馬路，適有張盆、張周尊子
    （此二人係婆媳關係）在該路口對面路口設有行人穿越道之
    情形下，亦疏未注意，捨行人穿越道未行，欲直接由該未設
    行人穿越道之路口穿越道路，且亦疏未注意路口之車行狀況
    ，即自甫起步之甲○○駕駛之聯結車左前側穿越道路，因甲
    ○○疏未注意車前左右兩側之狀況，未發現有行人正在其車
    左前側通過路口，其駕駛之聯結車左前側遂撞擊張盆、張周
    尊子二人，該二人倒地，為行駛中之聯結車左側車輪碾過頭
    顱等部位，致其二人顱骨開放性骨折、顏面變形骨折、腦漿
    外溢、胸部肋骨骨折，當場死亡。甲○○於肇事後，於有偵
    查犯罪職權之公務員尚不知肇事者係何人之前，在現場向前
    往處理之警員柯文彬自承為肇事者而自首。
二、案經臺北縣政府警察局蘆洲分局報由臺灣士林地方法院檢察
    署檢察官偵查及檢察官相驗後簽分偵查起訴，甲○○並接受
    裁判。
    理  由
壹、認定犯罪事實所憑之證據及理由：
一、訊據上訴人即被告甲○○對於其前揭駕駛聯結車在上開路口
    前內側車道起步時，疏未注意車前（含車前左右兩側）之狀
    況，致其駕駛之聯結車左前側撞到正穿越道路之行人張盆、
    張周尊子，造成該二人當場遭聯結車輾壓死亡等事實，坦承
    不諱，核與證人即當時駕車停於對面路口有目擊本件車禍發
    生之莊惟任於警詢及原審證述之情節相符（見94年度偵字第
    10408號卷第13至14頁、原審卷第51至53頁)，並有道路交通
    事故調查報告表(一)(二)、道路交通事故現場圖、交通事故現場
    照片22幀附卷可稽，而被害人張盆、張周尊子確均因本件車
    禍導致顱骨開放性骨折、顏面變形骨折、腦漿外溢、胸部肋
    骨骨折，當場死亡之事實，亦經臺灣士林地方法院檢察署檢
    察官督同檢驗員相驗屬實，製有勘驗筆錄、相驗屍體證明書
    、驗斷書等在卷可憑。
二、按汽車在雙向四車道行駛時，大型汽車除超越同一車道之前
    車或準備左轉彎外，均不得在內側車道行駛；汽車行駛時，
    駕駛人應注意車前（含車前左、右兩側）狀況，並隨時採取
    必要之安全措施，道路交通安全規則第98條第1項第1款、第
    94 條第3項分別定有明文，被告係為職業聯結車駕駛人，自
    應遵守此等規定。查本件現場係雙向四車道之路口，被告駕
    駛之聯結車於肇事後係於停路口內之內側車道，而聯結車原
    行駛經過之路口前未設行人穿越道，行人穿越道係設於對面
    路口之事實，有卷附之道路交通事故現場圖、交通事故現場
    相片可證，被告顯有駕駛聯結車違規行駛於內側車道之情形
    。又事發當時，因係夜間，天候為細雨，路燈未開啟，視線
    昏暗之情，為被告於警詢中供述在卷（見偵查卷第11至12頁
    ) ，核與證人莊惟任於警詢及原審證稱：車禍發生當時實際
    上都沒有開路燈等語相符（見偵查卷第13、14頁、原審卷第
    51、53頁），原審勘驗現場設於八里垃圾焚化廠大門口之監
    視錄影畫面，亦顯示當時光線並非明亮（見原審卷第53頁）
    ，則卷附之道路交通事故調查報告表(一)記載夜間有照明及卷
    附現場照片顯示當地路燈有開啟，應均係本件事故發生後警
    員趕至現場處理以後始有之事。雖然如此，被告身為聯結車
    職業駕駛人，見此夜間視線不佳之情況，更應注意前方（含
    車前左、右兩側）路況，小心駕駛，復依其當時精神狀況及
    駕駛能力正常之情形觀之，亦無不能注意之情事，其竟疏於
    注意，先駕駛聯結車違規行駛於內側車道（被告駕駛聯結車
    行駛於內側車道非為超越前車或準備左轉，此見原審勘驗上
    開錄影畫面所製作之筆錄記載自明，見原審卷第53頁），嗣
    於起步時復未注意車前（含車前左右兩側）之狀況，以致造
    成本件車禍之發生，其自有應注意能注意而不注意之過失。
    至於告訴人即被害人張盆之夫乙○○、張周尊子之夫丙○○
    雖一再堅稱：係被告駕車闖紅燈始會發生車禍云云，惟查：
    目擊證人莊惟任於原審明確證稱：車禍在我對向車道發生，
    當時我在停等紅綠燈，紅綠燈在我正上方，對面的車也是紅
    綠燈應該也要停下來，當時我確定是綠燈了才走，能確定肇
    事大卡車當時紅燈的時候有停下來，並確定大卡車是綠燈完
    才起步等語（見原審卷第51頁），又原審當庭勘驗上揭監視
    錄影畫面，顯示「於94年9月22日晚間7時01分0 秒時，靠近
    焚化廠大門馬路內側車道有一部大卡車停下來，接著外側車
    道也有一部自小客車停下來，於7時1分15秒時，該大卡車啟
    動，又馬上停車」等情，有原審筆錄可證（見原審卷第53頁
    ），亦證明證人莊惟任所述：當時被告駕駛之車輛於紅燈時
    有停止，並未闖紅燈，係綠燈才起步等語，應屬實情，告訴
    人乙○○、丙○○指訴被告闖紅燈云云，與事實不符，尚無
    足取。按行人穿越道路，設有行人穿越道、人行天橋或人行
    地下道者，必須經由行人穿越道、人行天橋或人行地下道穿
    越，不得在其 100公尺範圍內穿越道路，道路交通安全規則
    第134條第1款定有明文，而現場係在發生車禍路口對面之路
    口設有行人穿越道之事實，業見前述，被害人張盆、張周尊
    子確係未行走於行人穿越道而逕於上開路口違規穿越道路之
    情，有卷附之道路交通事故現場圖及現場照片顯示之其二人
    被撞擊倒地遭輾壓之地點可證，被害人張盆、張周尊子二人
    顯亦有疏未注意，捨行人穿越道未行，即直接由該未設行人
    穿越道之路口穿越道路，以及未注意路口之車行狀況之情事
    ，就本件車禍之發生，其二人亦與有過失，惟此不影響被告
    過失責任之成立。被害人張盆、張周尊子二人既因本件車禍
    死亡，被告之過失行為與其二人死亡之結果，自有相當因果
    關係。
三、綜上所述，本件事證明確，被告過失致人於死犯行，洵堪認
    定。
貳、論罪科刑部分：
一、查被告係受僱於金茂榮公司，擔任營業聯結車司機，自係從
    事於駕駛業務之人，其於執行該項業務時因過失致人於死，
    核其所為，係犯刑法第276條第2項之業務過失致人於死罪。
    被告一過失行為，致被害人張盆、張周尊子二人死亡，係一
    行為觸犯數罪名之想像競合犯，應從一重處斷（95年7月1日
    施行之刑法第55條規定，就有關想像競合犯部分，雖有修正
    ，但僅屬法理之明文化，非屬法律之變更）。被告本案行為
    後，刑法第276條第2項法條固未修正，惟就其法定刑罰金刑
    部分，94年2月2 日修正公布之刑法第33條第5款規定，已將
    原罰金刑最低額度由銀元1元（相當於新臺幣3元），提高為
    新臺幣1千元以上，且以百元計之，並於95 年7月1日施行，
    比較新、舊法結果，應以行為時法律即修正前刑法第33條第
    5款規定有利於被告。再被告行為後，刑法施行法增訂第1條
    之1：「中華民國94年1月7 日刑法修正施行後，刑法分則編
    所定罰金之貨幣單位為新臺幣。94年1月7日刑法修正時，刑
    法分則編未修正之條文定有罰金者，自94年1月7日刑法修正
    施行後，就其所定數額提高為30倍。但72年6月26日至94 年
    1月7 日新增或修正之條文，就其所定數額提高為3倍」，此
    一條文已於95年7月1日施行。刑法第276條第2項所定罰金刑
    部分，原係依罰金罰鍰提高標準條例第1 條前段規定提高10
    倍，並以銀元作為計算單位，因上開包裹式修正之規定，亦
    隨同修正，比較新舊法，因1銀元係以新臺幣3元計算，原銀
    元罰金刑提高10倍，與新法以新臺幣為計算單位提高30倍，
    其結果並無實質之差異。是此等有關罰金刑之修正，修正前
    之規定與修正後之現行法相較，並無修正前規定對被告不利
    之情形，依刑法第2條第1項前段規定，自仍適用修正前之規
    定，附此敘明。
二、被告本案行為後，刑法第62條業於94年2月2日修正公布、95
    年7月1日施行，修正前刑法第62條規定：「對於未發覺之罪
    自首而受裁判者，減輕其刑。但有特別規定者，依其規定」
    ，修正後條文為：「對於未發覺之罪自首而受裁判者，得減
    輕其刑。但有特別規定者，依其規定」，將自首之必減輕改
    為得減輕。若犯罪及自首均在新法施行前者，新法施行後，
    應依新法第2條第1項之規定，適用最有利於行為人之法律即
    修正前之刑法第62條規定(最高法院95年度第8次刑事庭會議
    決議意旨參照）。查被告於肇事後，於有偵查犯罪職權之公
    務員尚不知肇事者為何人之前，於現場向到場處理事故之警
    員柯文彬自承自己為肇事者之事實，業據證人柯文彬於原審
    到庭證述明確（見原審卷第38頁），並有道路交通事故肇事
    人自首情形紀錄表1 紙在卷可稽，被告嗣並接受裁判，顯已
    合於刑法第62條自首規定之要件（修正前、後均同），且被
    告之犯罪及自首均在新法施行前，依修正後刑法第2條第1項
    之規定，應適用修正前同法第62條前段規定，減輕其刑。
三、被告前曾有如事實欄一所示之有期徒刑執行完畢之情形，固
    有本院被告前案紀錄表1 份在卷可證。惟查：被告行為後，
    刑法第47條亦於94年2月2日修正公布、95年7月1日施行，依
    新修正之刑法第47條第1 項規定，於受徒刑之執行完畢或一
    部之執行而赦免後，5 年以內故意再犯有期徒刑以上之罪者
    ，始構成累犯，而被告本案係因過失犯有期徒刑以上之罪，
    依修正前之刑法第47條規定，固構成累犯，然依修正後之刑
    法第47條第1 項規定，則不構成累犯，被告行為後法律有變
    更，經比較新舊法，以修正後法律較有利於被告，應依刑法
    第2條第1 項但書規定，適用修正後之刑法第47條第1項之規
    定，被告本案不構成累犯。
四、又按汽車駕駛人，在快車道依規定駕車行駛，因行人或慢車
    不依規定，擅自進入快車道，而致人受傷或死亡，依法應負
    刑事責任者，減輕其刑，道路交通管理處罰條例第86 條第2
    項固定有明文。惟該條所謂「依規定」駕車行駛，係指僅疏
    未注意車前狀況，而無其他違規之情事者而言。查被告本案
    既有前述在雙向四車道行駛時，非為超越同一車道之前車或
    準備左轉彎，而違規在內側車道行駛之情形，即難認其係在
    快車道「依規定」駕車行駛，是本案無適用道路交通管理處
    罰條例第86條第2項規定之餘地。併此敘明。
五、原審對被告據以論罪科刑，固非無見，惟原審判決認定本件
    車禍發生之時，現場有路燈照明，顯與被告及目擊證人莊惟
    任之供證不符，已有未洽，且原審判決未及比較適用刑法第
    47 條第1項之修正條文，而適用修正前刑法第47條之規定，
    認被告構成累犯而加重其刑，亦有可議。被告提起本件上訴
    ，請求從輕量刑，就原審判決有適用修正前累犯之規定加重
    其刑部分，應認有理由，自應由本院予以撤銷改判。爰審酌
    被告曾有業務過失傷害前科，猶不知警惕，又因一時疏忽，
    致被害人二人死亡，對被害人家屬打擊甚深，其本案過失犯
    罪所生之損害重大，本應從重量刑，惟斟酌就本件車禍之發
    生，被害人二人亦與有相當嚴重之過失，被告犯後態度良好
    ，已與被害人家屬成立調解，賠償被害人家屬共計新臺幣66
    0萬元，有臺北縣林口鄉調解委員會調解書1份附卷可證（見
    原審卷第16頁），顯有悔意，及其本案無累犯加重其刑規定
    之適用等一切情狀，量處如主文第2項所示之刑。
六、至於被告及其辯護人希望本院能給予緩刑之宣告部分，查雖
    然被告已與被害人家屬達成和解，亦表示悔意，惟本院對此
    已有所斟酌而從輕量刑，依被告前已有業務過失傷害案件之
    前科，於受前案判決及執行完畢後5 年內再犯本件過失致人
    於死罪，且被害人有二人之情觀之，尚難認被告無再犯之虞
    ，本院認尚不宜給予緩刑宣告，附此敘明。
據上論斷，應依刑事訴訟法第369條第1項前段、第364條、第273
條之1第1項、第299條第1項前段，刑法第2條第1項、第276條第2
項、第55條、修正前刑法第62條前段，罰金罰鍰提高標準條例第
1條前段，判決如主文。
本案經檢察官陳玉珍到庭執行職務。
中    華    民    國    95    年    8     月    16    日
                  刑事第九庭    審判長法  官  官有明
                                      法  官  周盈文
                                      法  官  王復生
以上正本證明與原本無異。
如不服本判決，應於收受送達後十日內向本院提出上訴書狀，其
未敘述上訴之理由者並得於提起上訴後十日內向本院補提理由書
（均須按他造當事人之人數附繕本）。
                                      書記官  王宜玲
中    華    民    國    95    年    8     月    21    日
附錄：本案論罪科刑法條全文
刑法第276條：
（過失致死罪）
因過失致人於死者，處 2 年以下有期徒刑、拘役或 2 千元以下
罰金。
從事業務之人，因業務上之過失犯前項之罪者，處 5 年以下有期
徒刑或拘役，得併科3千元以下罰金。


司法院資訊處製作；財團法人民間司法改革基金會備份。
